【裁判字號】    98,判,1277
【裁判日期】    981022
【裁判案由】    發明專利申請
【裁判全文】
最  高  行  政  法  院  判  決
                                      98年度判字第1277號
上  訴  人  美商．生物基因愛迪克公司（Biogen Idec Inc.）
代  表  人  甲○○○○ ○○ ○○（Christopher A. Dayton）
訴訟代理人  陳長文  律師
            黃章典  律師
被 上訴 人  經濟部智慧財產局
代  表  人  乙○○
上列當事人間發明專利申請事件，上訴人對於中華民國97年1月
10日臺北高等行政法院96年度訴字第113號判決，提起上訴，本
院判決如下：
    主  文
上訴駁回。
上訴審訴訟費用由上訴人負擔。
    理  由
一、上訴人（更名前係「美商IDEC製藥公司」）前於民國（下同
    ）88年3月12日以「使用嵌合性抗-CD20抗體治療與循流性腫
    瘤細胞相關之血液惡性疾病」（下稱系爭申請案）向被上訴
    人申請發明專利，經其編為第00000000號審查，不予專利。
    上訴人不服，申請再審查，並於94年2月5日、10月19日及95
    年2月27日提出專利說明書或申請專利申請範圍修正本，案
    經被上訴人於95年3月9日以（95）智專三（四）01027字第
    09520171930號專利再審查核駁審定為本件仍應不予專利之
    處分（下稱原處分）。上訴人不服循序提起本件行政訴訟，
    經原審判決駁回。
二、上訴人起訴主張：（一）上訴人提出原證8至11的目的係在
    於分別說明系爭申請案優先權日已存在的先前技術及本發明
    說明書所主張的觀點，並非作為判斷系爭申請案之可專利性
    的引證文件。被上訴人及訴願機關以專利審查基準第2-3-4
    頁所述用以核駁發明專利要件之「引證文件」認定上訴人所
    提證據完全錯誤。（二）系爭申請案所請發明以抗-CD20抗
    體治療CLL之技術顯已達進步性之標準，被上訴人及訴願機
    關處分之認事、用法顯然不當：1.系爭申請案所請發明的重
    大發現在於：「CLL細胞不表現高密度的CD20抗原體(僅表現
    低量的CD20抗原)，然而，使用抗-CD20抗體卻可有效治療
    CLL」的事實。被上訴人忽略且未深究上述事實對先前技術
    所帶來的進步，而僅以「本案所請使用抗-CD20抗體於治療
    表現低密度CD20抗原之慢性淋巴細胞白血病之技術內容僅為
    抗-CD20抗體原有醫療活性之另一運用」為由而認為系爭申
    請案不具進步性，實不足採。2.被上訴人據以核駁系爭申請
    案進步性的引證文件「美國第0000000號專利」，描述使用
    抗-CD20抗體治療低程度或濾泡性淋巴腫瘤。由於CLL細胞僅
    表現低密度的CD20抗原，其與上述類型的淋巴瘤非屬相同疾
    病。原證15之引證案揭示使用抗-CD20抗體治療B-細胞淋巴
    腫瘤，但未提供任何關於有效治療CLL患者的敘述。該引證
    案並未揭示如系爭案所指出的疾病及可治療的患者，該引證
    案實未提供完整的技術教示。3.約於系爭申請案優先權日發
    表的文獻(Multani等人，《1998》，J.Clin. Oncol.16(11)
    :0000-0000業已確認應用抗-CD20抗體治療表現高量CD20抗
    原的B-細胞淋巴腫瘤的原理。然而原證14號(Almasri等人，
    《1992》，Am.J.Hemato.40:259-63)確認CD20不會在CLL細
    胞高密度表現。事實上，原證14不僅呈現不同於Freedman及
    Maddy等人之結果，原證14仔細審閱並評估所有作者已知關
    於CD20表現的所有研究報告。沒有選擇忽略不支持他們的發
    現的證據；相反地，他們評估所有已公開文獻有關CD20表現
    測定的數據，並提供全面性的、平衡的及合理的科學分析。
    原證14作者業已將Freedman及Maddy等人之結果以及Cossman
    等人及Marti等人的結果列入考慮，並將他們的結果清楚的
    陳述於摘要及第263頁的第1段。被上訴人僅基於自己的觀點
    且未指出為何Freedman及Maddy等人之結果相較於原證14較
    為合理而值得採信的理由，實不足採。4.系爭申請案所請發
    明「以抗-CD20抗體有效治療表現低量抗-CD20抗原的CLL」
    具進步性之理由：(1)按專利審查基準第2-3-29頁指出，「進
    步性之審查不得以發明說明中循序漸進、由淺入深的內容所
    產生的『後見之明』作成能輕易完成的判斷，逕予認定發明
    不具進步性；而應將申請專利之發明的整體與相關先前技術
    進行比對，以該發明所屬技術領域中具有通常知識者參酌申
    請時的通常知識之觀點，作成客觀的判斷。」(2)次按專利審
    查基準第2-3-25頁規定新用途發明進步性之判斷：「用途發
    明，指將已知物質或物品用於新的目的之發明。若用途發明
    能產生無法預期的功效，應認定該發明非能輕易完成，具進
    步性」。(3)系爭案的主要技術特徵系爭申請案說明書第6頁
    第2段所示，「儘管報導利特塞恩R在治療復發及先前經治療
    低程度非哈結金氏淋巴腫瘤上極為成功，…CLL細胞所表現
    的CD20抗原密度並不像某些B-細胞淋巴腫瘤(諸如復發及先
    前經治療低程度非哈結金氏淋巴腫瘤)的特徵，其不表現高
    密度的CD20抗體，…因此，無法合理的推論CD20抗原為此種
    治療惡性疾病抗體療法的適當標的。」(4)事實上，先前技術
    均認為由於非哈結金氏淋巴腫瘤表現高量的CD20抗原，因此
    ，使用抗-CD20抗原可治療非哈結金氏淋巴腫瘤。由於系爭
    申請案發現抗-CD20抗體竟可治療表現低量的CD20抗原的CLL
    ，具通常知識的技藝人士絕無法由先前技術已知的知識(即
    應用抗-CD20抗體治療表現高量CD20抗原的B-細胞淋巴腫瘤)
    推知如本發明之以抗-CD20抗體治療表現低量CD20抗原的CLL
    。(5)系爭案係首先發現抗-CD20抗體可用於治療低CD20表現
    量的CLL。在被上訴人所引用的引證案美國第0000000號專利
    未提供任何關於有效治療CLL患者的敘述的情況下，原處分
    依循系爭案揭示的原理及發現，而認為系爭案之醫療功效之
    作用機制仍為抗-CD20抗體與CD20抗原鍵結實為「後見之明
    」。原處分核駁系爭案之進步性實違背上述第(1)點所示審查
    基準的規定。(6)被上訴人之原處分提出系爭案之醫療功效之
    作用機制為抗-CD20抗體與CD20抗原鍵結之核駁理由。上訴
    人仍須強調以上述機制作為核駁系爭申請案之進步性的基礎
    並不合理。新用途發明的進步性應在於該新穎用途是否能產
    生無法預期的功效，並非在於機制是否相同。上述判斷基礎
    亦通用於世界各國的審查標準。(7)綜上所述，由於先前技術
    僅建議使用抗-CD20抗體治療低程度及濾泡性非哈結金氏淋
    巴腫瘤且先前技術已知相較於此等非哈結金氏淋巴腫瘤，
    CLL細胞表面僅表現低量的CD20分子，具通常知識的技藝人
    士絕無法預期抗-CD20抗體可有效治療CLL。系爭申請案的新
    穎用途發明確實產生無法預期的功效，其並非能輕易完成，
    具進步性無疑。（三）系爭申請案克服發明所屬技術領域中
    具有通常知識者之技術上偏見，其可作為證明系爭申請案具
    進步性之輔助資料。按專利審查基準第2-3-23頁指出：若申
    請人提供輔助性證明資料支持其進步性時，應一併審酌，其
    中3.4.2.3為發明克服技術偏見。先前技術均認為CLL細胞表
    面僅表現低量的CD20分子。具通常知識的技藝人士無法合理
    推論CD20抗原為治療CLL之適當標的物。然而，本發明卻未
    預期的發現使用抗-CD20抗體可治療CLL。系爭申請案克服該
    發明所屬技術領域中具有通常知識者之技術偏見，採用因技
    術偏見而被捨棄之技術，並解決CLL的治療問題，系爭申請
    案之克服技術偏見得佐證其並非能輕易完成等語，求為判決
    撤銷原處分及訴願決定。
三、被上訴人則以：（一）被上訴人以本件不具進步性而不准予
    專利，其判斷自應以申請前已見於刊物、已公開使用或已為
    公眾所知悉之技術為依據。故被上訴人以原證8、9、10、11
    公開日期係在本件申請日之後，其內容並不影響本件進步性
    之判斷並無不當。本件因所請使用抗-CD20抗體於治療慢性
    淋巴細胞白血病（CLL）之技術內容，僅為抗-CD20抗體原有
    醫療活性之另一運用，並無功效上難以突破或增進之處，被
    上訴人乃以所請發明不具進步性而不准予專利。蓋有關抗-C
    D20抗體可與CD20抗原鍵結而治療B-細胞淋巴腫瘤之醫療功
    效乃為習知，至於上訴人所強調相較於B細胞，CLL細胞表現
    較低量的CD20抗原的結論，亦有文獻揭示相反結果。則在本
    件申請日之前，該發明所屬技術領域中具有通常知識者，基
    於先前技術之教示（抗-CD20抗體可與CD20抗原鍵結而治療B
    -細胞淋巴腫瘤；在CLL細胞具有CD20抗原強烈表現之現象）
    ，以抗-CD20抗體治療慢性淋巴細胞白血病（CLL）應為易於
    思及且容易完成者，並不具專利性。（二）就抗-CD20抗體
    可與CD20抗原鍵結而治療B-細胞淋巴腫瘤之醫療功效乃為習
    知乙事，依據上訴人說明書第4頁發明背景之說明，其中第1
    行即載明「前已有報導作為B-細胞淋巴腫瘤之診斷及/或治
    療藥劑的抗-CD20抗體之用途」，而在倒數第6至2行亦記載
    利特塞恩（一種具療效的抗-CD20抗體）與放射線標記鼠科
    抗-CD20抗體組合使用認為可用以治療B-細胞淋巴腫瘤，被
    上訴人93年12月17日第00000000000號再審查核駁理由先行
    通知書所引用之美國第0000000號專利亦指出抗-CD20抗體與
    CD20抗原結合會導致B-細胞淋巴腫瘤破壞；綜上所述，被上
    訴人指出抗-CD20抗體可與CD20抗原鍵結而治療B-細胞淋巴
    腫瘤之醫療功效乃為習知。上訴人稱被上訴人觀點有誤，其
    立論基礎在於抗-CD20抗體對特定的淋巴腫瘤的治療才是習
    知技術，並非對所有不同類型B-細胞淋巴腫瘤的治療皆為習
    知，此與其說明書及先前技藝之揭露前後矛盾。再則，原證
    8、9說明B-細胞淋巴腫瘤包括多種不同類型的腫瘤疾病，但
    本件不准予專利之理由為不具進步性，此與B-細胞淋巴腫瘤
    包括多種不同類型的腫瘤疾病、各類型疾病具有不同特徵等
    並無關聯，且原證8、9之公開日期在於本件申請日之後，其
    內容亦不影響本件進步性之判斷。另有關專利發明案進步性
    之審查，應將申請專利之發明的整體與相關先前技術進行比
    對，以該發明所屬技術領域中具有通常知識者參酌申請時的
    通常知識之觀點，作成客觀的判斷。所謂客觀的判斷，其原
    則在於將申請專利之發明的整體與所有相關先前技術進行比
    對；若申請專利之發明為該發明所屬技術領域中具有通常知
    識者依申請前之先前技術所能輕易完成者，即不具進步性，
    此處先前技術並不論篇數多寡。則在本件申請日之前，該發
    明所屬技術領域中具有通常知識者，基於先前技術之教示（
    抗-CD20抗體可與CD20抗原鍵結而治療B-細胞淋巴腫瘤；在
    CLL細胞有CD20抗原強烈表現之現象），以抗-CD20抗體治療
    慢性淋巴細胞白血病（CLL）應為易於思及且容易完成者，
    故本件不符專利要件並無不當。（三）就本件之先前技術而
    言，已經有Freedman及Maddy等人觀測在CLL細胞有CD20抗原
    強烈表現之結果，且抗-CD20抗體可與CD20抗原鍵結而治療
    B-細胞淋巴腫瘤亦為已知，此並非如上訴人所述之後見之明
    ；另原證14之作者自己也強調該篇報告之測試值僅限於該實
    驗室測試之案例，不能與其他試劑及/或儀器所得結果直接
    作比較；在後段討論，作者同時指出B細胞在不同分化階段
    會表現不同程度之CD20抗原，而在最後分化階段，可觀察到
    CLL細胞出現類似B-CLL之表現型，顯見該篇報告之內容與上
    訴人一再強調慢性淋巴細胞白血病具有表現低密度之CD20抗
    原之現象並不相符。則在上述資訊下，上訴人如何能主觀認
    定該發明所屬技術領域中具有通常知識者只採信原證14與Co
    ssman及Marti等人的相較於其他B細胞，CLL細胞表現較低量
    的CD20之結果，而不會依據Freedman及Maddy等人之結果轉
    用抗-CD20抗體至慢性淋巴細胞白血病（CLL）之治療，此種
    論證顯不合理亦令人難以接受。（四）被上訴人前於93年12
    月17日第00000000000號再審查核駁理由先行通知書確曾以
    美國第0000000號專利認定本件不具進步性，主要是該專利
    與本件皆以抗-CD20抗體與CD20抗原結合而治療B-細胞淋巴
    腫瘤疾病，經上訴人94年2月5日來函申復，被上訴人並未再
    以美國第0000000號專利為本件不准專利之依據。（五）上
    訴人再三重申Freedman 及Maddy 等人之觀點為少數說，而
    Cossman及Marti等人之觀點為多數說，惟「所謂『申請前既
    有之技術或知識』係泛指所有已公開之技術或知識而言，易
    言之，只要其所揭示之內容足以教示或建議熟悉該項技術者
    而能輕易完成系爭發明專利之申請標的時，該既有之技術或
    知識即為一具有證據力之引證案。」；則抗-CD20抗體可與
    CD20抗原鍵結而治療B-細胞淋巴腫瘤既已為先前技藝所教示
    ，而慢性淋巴細胞白血病的特徵在於血液中具有多量的腫瘤
    細胞，而Freedman及Maddy等人亦觀察到在CLL細胞具有CD20
    抗原強烈表現之現象下，熟習該項發明之技藝人士，以抗-
    CD20抗體來治療慢性淋巴細胞白血病應為易於推知者，自不
    具進步性，被上訴人審定並無不當。另被上訴人審定之理由
    係因先前技藝已足以「建議或啟示」熟悉該項技術者而能輕
    易完成系爭發明專利之申請標的，從而認定本件所請發明不
    具進步性，此與上訴人一再強調Freedman及Maddy等人之觀
    點為少數說，本技術領域中具有通常知識者當然會認同
    Cossman及Marti等人之觀點亦不相同。而原證21、22、23，
    僅為實驗者所觀察的結果，雖在本件優先權日提出，然上訴
    人並不能據此就否認其他科學家不同的觀察結果。依據現行
    審查基準第2-3-25頁，若用途發明僅是應用已知物質或物品
    之已知性質，而未產生無法預期的功效，應認定該發明能輕
    易完成，不具進步性。今上訴人欲以慢性淋巴細胞白血病具
    有較低的CD20抗原表現結果來佐證本件之進步性，惟本件僅
    為習知抗-CD20抗體可與CD20抗原鍵結而治療B-細胞淋巴腫
    瘤之應用，並未產生無法預期的功效，更何況在先前技藝亦
    觀察到慢性淋巴細胞白血病具有較高的CD20抗原表現結果下
    ，上訴人所稱進步性乃主觀見解，亦無助於本件進步性之認
    定。（六）系爭申請案雖使用同一藥物治療不同疾病，但系
    爭申請案用在兩種疾病之作用機制卻是同一。亦即系爭申請
    案會有治療效果，係因使用CD20抗體去找到抗原鍵結後產生
    功效，而這些功效在人體機制可能相對應很多種不同疾病，
    其治療對象雖是另一種疾病，但表現的同是一種CD20抗原，
    上訴人強調其技術特徵在於發現某種疾病是屬低密度抗原，
    但不論是高密度或低密度抗原，兩者都是屬抗原與抗體之結
    合之作用等語，資為抗辯，求為判決駁回上訴人之訴。
四、原審斟酌全辯論意旨及調查證據之結果，以：（一）系爭申
    請案之醫藥組合物，其以抗-CD2O抗體作為治療慢性淋巴細
    胞白血病(CLL)，系爭申請案專利說明書記載其令人驚奇之
    處係於病患中發見多量的腫瘤細胞，且該惡性疾病細胞(例
    如CLL細胞)所表現的CD2O抗原密度並不像某些B-細胞淋巴腫
    瘤的特徵，其表現量並不多，因此，無法合理的推論CD2O抗
    原為此種治療惡性疾病抗體療法之適當標的物。但查，系爭
    案於專利說明書發明背景之說明第1行載明「前已有報導作
    為B-細胞淋巴腫瘤之診斷及/或治療藥劑的抗-CD20抗體之用
    途，CD20可作為B-細胞淋巴腫瘤標記物或標的物之用…」，
    亦即於治療B-細胞淋巴腫瘤時係以CD20抗原作腫瘤標記物或
    標的物而投予抗-CD20抗體藥劑。雖然系爭申請案專利說明
    書亦記載CD20抗原於惡性B-細胞表面上之表現密度相當高。
    惟此並不影響先前技術已揭露在惡性B-細胞淋巴腫瘤治療上
    ，以CD20抗原作為作為腫瘤標記物或標的物而施予抗-CD20
    抗體藥劑之技術手段之事實。因此，系爭申請案將CD20抗原
    作為腫瘤標記物或標的物而施予抗-CD20抗體藥劑之技術手
    段應用治療慢性淋巴細胞白血病(CLL)，與前揭習知技術同
    屬腫瘤細胞相關的血液惡性疾病之治療，核屬該發明所屬技
    術領域中具有通常知識者，基於先前技術之教示，可易於思
    及且容易完成。又上揭習知技術揭露主要係在抗-CD20抗體
    醫藥組合物之應用，CD20可作為淋巴腫瘤標記物或標的物之
    用之教示，該習知技術並未說明限制抗原表現密度高、低對
    於以CD20作為淋巴腫瘤標記物或標的物有何不同之效果。從
    而尚不能以CLL細胞所表現的CD2O抗原密度並不像某些B-細
    胞淋巴腫瘤的特徵，其表現量並不多，無法合理的推論CD2O
    抗原為此種治療惡性疾病抗體療法之適當標的物，或先前技
    術已知B-細胞淋巴腫瘤包括多種不同類型的腫瘤疾病，甚至
    其次類非哈結金氏淋巴腫瘤亦包括多種不同類型的腫瘤疾病
    ；CLL細胞僅表現低密度的CD20抗原，低程度非哈結金氏淋
    巴腫瘤與CLL並非屬相同疾病等情，即認系爭申請案之內容
    為所屬技術領域中具有通常知識者，不能基於先前技術之教
    示，而可輕易完成。系爭申請案使用抗-CD20抗體於治療慢
    性淋巴細胞白血病（CLL）之技術內容，僅為抗-CD20抗體原
    有醫療活性之另一運用，亦無功效上之增進。（二）按專利
    法第22條第4項所規定申請專利之發明為該發明所屬技術領
    域中具有通常知識者依申請前之先前技術所能輕易完成者，
    不得取得發明專利。其所稱「先前技術」包括申請前已見於
    刊物、已公開使用或已為公眾所知悉之技術。本件系爭申請
    案於專利說明書之發明背景中已說明在惡性B-細胞淋巴腫瘤
    治療上，以CD20抗原作為腫瘤標記物或標的物而施予抗-CD2
    0抗體藥劑之技術手段，則該技術手段已屬上開專利法所稱
    之先前技術。因此，被上訴人以系爭申請案所引述之相關先
    前技術作為系爭申請案不具進步性之核駁依據，並已具體敘
    明理由，於法並無不合。（三）被上訴人雖曾於93年12月17
    日第00000000000號再審查核駁理由先行通知書以美國第000
    0000號專利案作為認定系爭申請案不具進步性引證，惟經上
    訴人94年2月5日來函申復，被上訴人嗣後並未再以美國第00
    00000號為本件不准專利之依據，而係於94年10月28日以(94
    )智專三(四)01027號00000000000號再審查核駁理由先行通
    知書及於95年3月9日以（95）智專三（四）01027字第09520
    171930號專利再審查核駁審定書依系爭申請案所記載先前技
    術之揭露作為系爭申請案不具進步性之核駁依據，並已具體
    敘明理由，有各該通知書及審定書附卷足據。因此，被上訴
    人就系爭申請案不予專利事實上並未以美國第0000000號專
    利作為據以核駁系爭申請案進步性的引證文件。上訴人雖又
    提出原證8-11及原證13、14證明CD20不會在CLL細胞高密度
    表現。但查，本件專利說明書以外之文獻是否教示或建議系
    爭申請案之技術內容，使熟悉該項技術者而能輕易完成系爭
    發明專利之申請標的部分，因該等文獻並非被上訴人所引用
    據以核駁之證據資料，就該部分兩造之攻擊防禦，與本件上
    述判斷之理由本已不生影響。又抗-CD20抗體可與CD20抗原
    鍵結而治療B-細胞淋巴腫瘤亦為已知。則該發明所屬技術領
    域中具有通常知識者，仍可經由習知Freedman及Maddy等人
    不同見解之教示，將Freedman及Maddy等人之結果轉用抗-CD
    20抗體至慢性淋巴細胞白血病（CLL）之治療。另本件系爭
    申請案以其所記載之相關先前技術已足以認定系爭案不具進
    步性，上訴人所引他案准予專利之情形，申請內容及案情不
    同，無從比附援引執為本件應准專利之論據。（四）系爭申
    請案申請專利範圍第2項至第9項及第12項均係就專利範圍第
    1項之範圍加以具體描述或運用，該等附屬特徵並無突出之
    技術特徵或顯著功效之增進，因此申請專利範圍第1項既無
    進步性，亦無從以該等附屬項附屬特徵之內容即認具進步性
    ；第10項其技術內容係屬習知技術之運用，並不具進步性，
    其法律上理由相同於申請專利範圍第1項之情形；第11項僅
    係將疾病之特徵加以具體描述，亦不具有突出之技術特徵或
    顯著功效之增進，仍不具進步性。（五）從而，被上訴人以
    系爭申請案之申請有違專利法第22條第4項之規定，而為不
    予專利之處分，於法核無不合。因將原決定及原處分均予維
    持，駁回上訴人之訴。
五、上訴人上訴意旨除復執與原審起訴相同之主張外，另略以：
    根據系爭申請案說明書第4頁最後一行至第5頁第2行及第6頁
    第2段之敘述指出，低程度非哈結金氏淋巴腫瘤表現高量的
    CD20抗原，然而，CLL細胞僅表現低密度的CD20抗原，低程
    度非哈結金氏淋巴腫瘤與CLL並非屬相同疾病。綜上，本發
    明所屬技術領域之具通常知識之技藝人士如何能基於不同上
    述相反的抗原密度表現量，而推斷系爭申請案所請發明可治
    療CLL。另Freedman、Maddy等人之觀點既為少數說且已被大
    多數研究者所廢棄，Freedman、Maddy等人之觀點如何能形
    成「CD20在CLL細胞亦具高表現量」的心證，足見原判決「
    已揭露之少數說所表示之知識見解，亦屬於專利法所指已知
    之先前技術或知識」之論點與科學論述相左，違法不當，實
    不足採。綜上所述，由於先前技術僅建議使用抗-CD20抗體
    治療低程度及濾泡性非哈結金氏淋巴腫瘤，且先前技術已知
    相較於此等非哈結金氏淋巴腫瘤，CLL細胞表面僅表現低量
    的CD20分子，具通常知識的技藝人士絕無法預期抗-CD20抗
    體可有效治療CLL。系爭申請案的新穎用途發明確實產生無
    法預期的功效，其並非能輕易完成，具進步性無疑。原判決
    認定系爭申請案不符合專利法第22條第2項之規定而不具備
    進步性之論理及科學分析不當，實為違法不當等語。
六、本院查：
  (一)按凡利用自然法則之技術思想之高度創作，而可供產業上利
    用者，得依法申請取得發明專利，固為系爭專利核准時專利
    法第19條暨第20條第1項前段所規定。惟其發明如「係運用
    申請前既有之技術或知識，而為熟習該項技術者所能輕易完
    成時」，仍不得依法申請取得發明專利，復為同法第20條第
    2項所明定。而所謂申請前既有之技術或知識，即一般所稱
    之先前技術（priorart）或知識，係指在申請專利日前，已
    見於刊物、已公開使用或已為公眾所知悉之技術或知識而言
    。
  (二)本件系爭申請案為「使嵌合性抗-CD20抗體治療與循流性腫
    瘤細胞相關之血液惡性疾病」之發明專利申請案，其申請專
    利範圍共12項，其中第1項、第10項為獨立項，第2-9項及第
    12項為第1項之附屬項，第11項則為第1項或第10項之附屬項
    。然查論第1項、第10項獨立項之技術內容：「1.一種治療
    與多量循流性腫瘤細胞相關的血液惡性疾病之醫藥組合物其
    包括治療有效量之抗-CD2O抗體，其中該血液惡性疾病為慢
    性淋巴細胞白血病（CLL）。」、「10.一種治療難用化療治
    療之多量循流性腫瘤細胞相關之血液惡性疾病之醫藥組合物
    ，其係投用具療效含量抗-CD2O抗體其中該血液惡性疾病為
    慢性淋巴細胞白血病（CLL）。」所載關於「CD20抗體可與
    CD20抗原鍵結治療B-細胞淋巴腫瘤之醫療功效」，除經上訴
    人系爭申請案之說明書第4頁發明背景載明：「前已有報導
    作為B-細胞淋巴腫瘤之診斷及／或治療藥劑的抗-CD20抗體
    之用途，CD20可作為B-細胞淋巴腫瘤標記物或標的物之用．
    ．．。」外，復經上訴人在原審所提原證14第262頁之「
    DISCUSSION」，載述Freedman、Maddy等人已觀測到在CLL
    細胞有CD20抗原強烈表現之結果，並已顯示系爭申請案所指
    慢性淋巴細胞白血病具有表現低密度之CD20抗原之現象，原
    審據以認定系爭申請案第1項、第10項獨立項之技術內容屬
    業經公開揭示之先前技術，且縱Freedman、Maddy等人之觀
    測屬少數說，但既於系爭申請案之前已被揭露，即仍屬專利
    法所指已知之先前技術或知識，其認事用法即屬有據，並未
    違反經驗及論理法則。上訴意旨主張原判決此部分違反論理
    、分析法則，且Freedman、Maddy等人之觀點為被大多數研
    究者所廢棄之少數說，原判決引據少數說之知識見解認屬專
    利法所指已知之先前技術或知識違反法令等語，無非就原判
    決已詳為論述之事項，猶指原判決有違背法令或不當情事，
    殊非足採。
  (三)又原審以抗-CD20抗體可與CD20抗原鍵結而治療B-細胞淋巴
    腫瘤既為已知，則系爭申請案所屬技術領域中具有通常知識
    者，仍可經藉由習知Freedman及Maddy等人不同見解之教示
    （知識），將Freedman及Maddy等人之知識轉用抗-CD20抗體
    至慢性淋巴細胞白血病（CLL）之治療上，因而認定系爭申
    請案不具進步性，並將判決理由予以詳述，自無判決不備理
    由情形。上訴人主張其餘各節，無非持其主觀歧異之法律見
    解，復對原判決取捨證據及認定事實之職權行使事項，妄加
    指摘原判決違誤，求予廢棄，難認有理由，應予駁回。
  (四)綜上所述，關於原判決認原處分認事用法，尚無違誤，維持
    原處分及訴願決定，而駁回上訴人在原審之訴，其所適用之
    法規與該案應適用之現行法規並無違背，與解釋判例，亦無
    牴觸，並無所謂原判決有違背法令之情形；又證據之取捨與
    當事人所希冀者不同，致其事實之認定亦異於該當事人之主
    張者，不得謂為原判決有違背法令之情形。上訴人對於業經
    原判決詳予論述不採之事由再予爭執，核屬法律上見解之歧
    異，要難謂為原判決有違背法令之情形。本件上訴論旨，仍
    執前詞，指摘原判決違誤，求予廢棄，難認有理由，應予駁
    回。
七、據上論結，本件上訴為無理由。依行政訴訟法第255條第1項
    、第98條第1項前段，判決如主文。
中    華    民    國    98    年    10    月    22    日
                    最高行政法院第四庭
                        審判長法官  劉  鑫  楨
                              法官  廖  宏  明
                              法官  劉  介  中
                              法官  曹  瑞  卿
                              法官  陳  鴻  斌
以  上  正  本  證  明  與  原  本  無  異
中    華    民    國    98    年    10    月    22    日
                              書記官  王  史  民


司法院資訊處製作；財團法人民間司法改革基金會備份。
